臺灣桃園地方法院民事判決　　　　　　　94年度家訴字第19號
原　　　告　乙○○
被　　　告　丁○○
　　　　　　　　　　　巷1 號.
上列當事人間請求確認婚姻關係存在事件，本院於民國94年6 月
14日言詞辯論終結，判決如下：
    主      文
確認兩造間婚姻關係存在。
訴訟費用由被告負擔。
    事實及理由
一、程序方面：按「確認法律關係之訴，非原告有即受確認判決
    之法律上利益者，不得提起之；確認證書真偽或為法律關係
    基礎事實存否之訴，亦同（第1 項）。前項確認法律關係基
    礎事實存否之訴，以原告不能提起他訴訟者為限（第2 項）
    」，民事訴訟法247 條第1 項、第2 項定有明文。又此所謂
    「即受確認判決之法律上利益」者，係指法律關係之存否不
    明確，原告主觀上認其在法律上之地位有不安之狀態在，而
    且此種不安之狀態，能以確認判決將之除去之者。若縱經法
    院判決確認，亦不能除去其不安之狀態者，即難認有即受確
    認判決之法律上利益。本件原告主張其與被告間之婚姻關係
    存在，該項法律關係之存否不明確，致原告在私法上之地位
    有不安之狀態或受侵害之危險，原告依法提起本件確認訴訟
    ，應認有即受確認判決之法律上利益，合先敘明。
二、原告主張：兩造於民國77年12月31日結婚，惟於93年4 月間
    ，原告因不堪被告長期吵鬧，應被告之要求，在離婚協議書
    上簽字，但於原告簽名當時，兩位證人傳瑞媛、甲○○並未
    見聞原告有離婚之真意，之後兩造雖於同日向戶政機關辦理
    離婚登記，但並不發生離婚之效力等語。並聲明求為判決如
    主文所示。
三、被告則以：於93年4 月12日前後，兩造於原告住處書立離婚
    協議書，當時原告要求伊自己再去找證人簽名，過了幾天，
    伊找原告一起去找證人簽名，原告要伊自己去，伊才去找兩
    位嬸嬸即證人丙○○、甲○○簽名，二名證人簽名時，原告
    並不在場，但原告並非目不識丁，且在自由意志下與被告共
    同辦理離婚事宜，原告當時確亦同意離婚等語置辯。並聲明
    ：請求駁回原告之訴。
四、得心證之理由：
  (一)原告主張兩造前於77年12月31日結婚，並於93年4 月19日
      曾辦理離婚登記之事實，除為被告所不爭執，並由原告提
      出戶籍謄本、離婚登記申請書、兩願離婚書各乙份為證，
      可信為真實。是本件應審酌者，為兩造於93年4 月19日所
      為之離婚（下稱系爭離婚），是否符合法定要件，本院析
      述如後：
  (二)按兩願離婚，須具備書面，二人以上證人之簽名及辦理離
      婚戶籍登記三項要件，始生效力，此為民法第1050條所特
      別規定。次按「兩願離婚書據關於證人之蓋章，依民法第
      1050條之規定，既未限定須與書據作成同時為之，則證人
      某某等之名章，縱為離婚書據作成後聲請登記前所加蓋，
      亦不得執是而指為與法定方式不合」（最高法院42年台上
      字第1001號判例要旨參照）。故證人在兩願離婚證書上之
      簽名或蓋章，無須於該證書作成同時為之，但仍須對離婚
      之協議在場聞見，或知悉當事人間有離婚之協議，始足當
      之（參考最高法院87年度台上字第885 號判決意旨）。
  (三)經查，兩造持以辦理系爭離婚登記的「兩願離婚書」，其
      上記載的證人為丙○○、甲○○。而丙○○到庭證稱：「
      （問：與兩造有無親屬或僱傭等關係？）被告是我嫂嫂的
      女兒」；「（問：提示卷附93年4 月19日兩造兩願離婚書
      ，有無意見？）於其上丙○○的印章是我本人所蓋…」；
      「（問：請詳述蓋印作證之經過。）某一天，確實日期我
      不記得，是被告持該離婚書至我甡甡路的住處，被告稱她
      要與原告離婚請我作證，所以我才在該離婚書上蓋章…」
      ；「（問：於蓋章作證時，原告有無在場？）只有被告到
      我住處，原告並沒有到。在今天作證之前，除了兩造結婚
      當時外，我並沒有見過原告，在我蓋章作證前後，我也沒
      有跟原告確認他是否有離婚的意思」等語明確。
  (四)證人甲○○亦證稱：「（問：與兩造有無親屬或僱傭等關
      係？）被告是我大嫂的女兒」；「（問：提示卷附93年4
      月19日兩造兩願離婚書）我有看過該離婚協議書，其上『
      甲○○』的印文是我本人所蓋」；「（問：請詳述於該離
      婚協議書上蓋印作證之經過。）有一天，確定的日期我不
      記得，當時是被告持該離婚書到我甡甡路的住處，被告說
      她想要跟原告離婚，請我作證，我才在上面蓋章…」；（
      問：在蓋印作證時，原告是否在場？）當時只有被告去我
      家，原告沒有去我家，我另外也沒有再跟原告確認過他是
      不是有離婚的意思。在今天作證之前，我也從未與原告有
      聯繫過」等語甚詳。
  (五)綜上，本件在「兩願離婚書」上所列證人丙○○、甲○○
      ，於簽章時皆僅有被告在場，亦未親見或親聞另一當事人
      即原告是否確有離婚真意，參見前述說明，自不得為證人
      。是兩造間之系爭協議離婚，不具備前開規定之法定要件
      ，縱使兩造確有離婚之意，且已向戶政機關為離婚之登記
      ，然亦不發生離婚之效力。原告訴請確認兩造間婚姻關係
      存在，為有理由，應予准許。
五、訴訟費用負擔之依據：民事訴訟法第78條。
中　　華　　民　　國　　94　　年　　6 　　月　　28　　日
                  家事法庭　審判長法　官  王兆飛
                                  法　官  文衍正
                                  法　官　江俊彥
以上為正本係照原本作成
如對本判決上訴應於判決送達後20日內向本院提出上訴狀
中　　華　　民　　國　　94　　年　　6 　　月　　28　　日
                                  書記官　陳今巾
